ACORDAO-COMPLETO-2415610

ACÓRDÃO 6899/2020 ATA 21/2020 - SEGUNDA CÂMARA

VISTOS, relatados e discutidos atos de aposentadoria de ex-servidores da Universidade Federal do Triângulo Mineiro.
ACORDAM os ministros do Tribunal de Contas da União, reunidos em sessão da 2ª Câmara, ante as razões expostas pela relatora, e com fundamento nos arts. 71, inciso III e IX, da Constituição Federal, 1º, inciso V, 39, inciso II, e 45 da Lei 8.443/1992, 1º, inciso VIII, 259, inciso II, 260, §§1º e 2º, 261 e 262 do Regimento Interno, 8º, caput, da Resolução TCU 206/2007 e 19, inciso II e §§ 2º e 3º, da Instrução Normativa TCU 78/2018, bem como na Súmula TCU 106, em:
9.1. considerar legal o ato de concessão de aposentadoria a Luci Regina Ribeiro Rezende e determinar-lhe registro;
9.2. considerar ilegais os atos de concessão de aposentadoria a Leopoldo Prézia de Araújo e Maria Lúcia de Azevedo Botelho e recusar-lhes registro;
9.3. dispensar a reposição das importâncias indevidamente recebidas de boa-fé pelos beneficiários dos atos impugnados até a data da notificação desta deliberação à unidade jurisdicionada;
9.4. determinar à Universidade Federal do Triângulo Mineiro, em relação aos atos considerados ilegais, que:
9.4.1. no prazo de 15 (quinze) dias, a contar da ciência desta deliberação, cesse pagamentos decorrentes dos atos, sob pena de ressarcimento das quantias pagas indevidamente e responsabilização solidária da autoridade competente, ajustando o valor da rubrica "82375 VENC.BAS.COMP.ART.15 L11091/05" nos proventos de Leopoldo Prézia de Araújo e Maria Lúcia de Azevedo Botelho para R$ 94,78 e R$ 179,40, respectivamente;
9.4.2. comunique aos interessados a deliberação deste Tribunal e os alerte de que o efeito suspensivo proveniente de eventual interposição de recursos no TCU não os eximirá da devolução dos valores indevidamente recebidos após a notificação, em caso de desprovimento dos apelos;
9.4.3. no prazo de 30 (trinta) dias, a contar da ciência deste acórdão:
9.4.3.1. encaminhe a este Tribunal, por cópia, comprovante da data em que os interessados dele tomarem conhecimento; e
9.3.3.2. emita novos atos, em que seja suprimida a irregularidade verificada, e os submeta ao TCU para nova apreciação.

Aposentadoria de ex-servidores da Universidade Federal do Triângulo Mineiro.

Segunda Câmara

Universidade Federal do Triângulo Mineiro (UFTM).

3. Interessados: Leopoldo Prézia de Araújo (CPF XXX.167.518-XX), Luci Regina Ribeiro Rezende (CPF XXX.908.676-XX) e Maria Lúcia de Azevedo Botelho (CPF XXX.799.716-XX).

13.1. Ministros presentes: Aroldo Cedraz (na Presidência), Augusto Nardes e Ana Arraes (Relatora).
13.2. Ministro-Substituto convocado: Augusto Sherman Cavalcanti.
13.3. Ministro-Substituto presente: Marcos Bemquerer Costa.

ACORDAO-COMPLETO-2461574

Acórdão 5934/2021 - Segunda Câmara

ACORDAO-COMPLETO-2423730

Acórdão de Relação 8543/2020 - Segunda Câmara

Acórdão de Relação

ANA ARRAES

Adoto como relatório a instrução da Secretaria de Fiscalização de Pessoal - Sefip (peça 7) , acolhida por diretor (peça 8) e pelo Ministério Público junto ao TCU - MPTCU (peça 9) :
"INTRODUÇÃO
1.	Trata-se de atos iniciais de concessão de aposentadoria de Leopoldo Prézia de Araújo, Luci Regina Brito Ribeiro e Maria Lúcia de Azevedo Botelho, ex-servidores da Universidade Federal do Triângulo Mineiro - UFTM.
2.	Os atos foram submetidos, para fim de registro, à apreciação do Tribunal de Contas da União (TCU) , de acordo com o art. 71, inciso III, da Constituição Federal. O cadastramento e a disponibilização ao TCU ocorreram por intermédio do Sistema de Apreciação e Registro de Atos de Admissão e Concessões, na forma dos arts. 2º, caput e incisos I a VI, e 4º, caput, da Instrução Normativa-TCU 78/2018.
EXAME TÉCNICO
Das constatações
3.	Do exame do ato de Luci Regina Brito Ribeiro, verificou a averbação do tempo de 1 ano, 9 meses e 18 dias obtido por meio de justificação judicial.
4.	Ainda do exame dos atos de Leopoldo Prézia de Araújo e Maria Lúcia de Azevedo Botelho, bem como da ficha financeira extraída do Siape (peça 2) , constatou-se a continuidade do pagamento da rubrica '82375 VENC.BAS.COMP.ART.15 L11091/05', no valor de R$ 203,08 e R$ 390,89, respectivamente, sem a absorção correta, nos termos dos parágrafos 2º e 3º do art. 15 da Lei 11.091/2005.
Da aposentadoria de Luci Regina Brito Ribeiro
5.	A interessada se aposentou em 12/5/2008, contando 33 anos, 5 meses e 3 dias de tempo de serviço/contribuição, com proventos integrais e fundamento legal do art. 3º da EC 47/2005.
6.	Desse tempo total, consta a averbação de 1 ano, 9 meses e 18 dias obtido por meio de justificação judicial. Entretanto, esse tempo não constitui óbice à legalidade do ato, pois excluindo-se o referido tempo a servidora ainda conta 31 anos, 7 meses e 15 dias, que são suficientes para aposentadoria com proventos integrais, exceto quanto ao requisito de idade mínima, que deveria ser 54 anos e ela só tinha 52 anos na data da aposentação (art. 3º, item III, da EC 47/2005) .
7.	Todavia, como a ex-servidora tem hoje 64 anos de idade, o problema da idade na data da concessão está resolvido. Logo, por uma questão de racionalidade administrativa, considera-se a falha superada, haja vista que as outras exigências da EC 47/2005 foram satisfeitas em 2014.
8.	Diante disso, o ato pode ser considerado legal e registrado pelo TCU.
Das aposentadorias de Leopoldo Prézia de Araújo e Maria Lúcia de Azevedo Botelho
9.	Em relação aos atos de aposentadoria destes dois ex-servidores, a irregularidade detectada foi a continuidade do pagamento indevido da rubrica '82375 VENC.BAS.COMP.ART.15 L11091/05', a qual, sem a devida absorção, é tida como pagamento ilegal pelo TCU.
Da parcela complementar prevista no art. 15 da Lei 11.091/2005 - VBC
10.	A parcela 'VENC. BAS. COMP. ART. 15 L. 11.091/05' refere-se à parcela complementar da remuneração prevista no art. 15 da Lei 11.091/2005, que dispôs sobre o Plano de Carreira dos Cargos Técnico-Administrativos em Educação, no âmbito das Instituições Federais de Ensino. O dispositivo é transcrito parcialmente a seguir:
Art. 15. O enquadramento previsto nesta Lei será efetuado de acordo com a Tabela de Correlação, constante do Anexo VII desta Lei.
§ 1o. O enquadramento do servidor na Matriz Hierárquica será efetuado no prazo máximo de 90 (noventa) dias após a publicação desta Lei, observando-se: 
 (...)	
§ 2o. Na hipótese de o enquadramento de que trata o § 1o deste artigo resultar em vencimento básico de valor menor ao somatório do vencimento básico, da Gratificação Temporária - GT e da Gratificação Específica de Apoio Técnico-Administrativo e Técnico-Marítimo às Instituições Federais de Ensino - GEAT, considerados no mês de dezembro de 2004, proceder-se-á ao pagamento da diferença como parcela complementar, de caráter temporário.
 (...) 
§ 3o. A parcela complementar a que se refere o § 2o deste artigo será considerada para todos os efeitos como parte integrante do novo vencimento básico, e será absorvida por ocasião da reorganização ou reestruturação da carreira ou tabela remuneratória, inclusive para fins de aplicação da tabela constante do Anexo I-B desta Lei.   
 (...) (grifos) .
11.	Essa parcela complementar, portanto, deveria ser absorvida pelos reajustes posteriores. 
12.	Contudo, os arts. 13 da Lei 11.784/2008 e 43 da Lei 12.772/2012 vedaram essa absorção pelos aumentos promovidos por essas leis (escalonados entre maio de 2008 e julho de 2010 e entre março de 2013 e março de 2015) :
Art. 13.  A parcela complementar de que tratam os §§ 2o e 3o do art. 15 da Lei nº 11.091, de 12 de janeiro de 2005, não será absorvida por força dos aumentos remuneratórios decorrentes das alterações realizadas na Lei no 11.091, de 12 de janeiro de 2005, em virtude das alterações impostas pelos arts. 12 e 15 desta Lei (Lei 11.784/2008) .
Art. 43.  A parcela complementar de que tratam os §§ 2o e 3o do art. 15 da Lei no 11.091, de 2005, não será absorvida por força dos aumentos remuneratórios com efeitos financeiros no período de 2013 a 2015 (Lei 11.772/2012) .
13.	Cabe considerar que a tabela atualmente vigente foi aprovada pela Lei 12.772/2012. Isso considerado, a vedação de absorção pelos reajustes trazidos pelas Leis 11.784/2008 e 12.772/2012 implica, necessariamente, o seguinte: da sua criação até hoje, a única possibilidade de absorção da parcela complementar foi quando da aplicação da tabela do Anexo I-B da Lei 11.091/2005.
14.	Assim, para verificar a regularidade do pagamento dessa parcela complementar, cabe verificar: 
	a) se a criação da parcela complementar, incluída na ficha financeira de maio de 2005, observou a fórmula de cálculo estabelecida no art. 15, § 2º, da Lei 11.091/2005 (parcela complementar = provento básico de maio de 2005 - provento básico de dezembro de 2004 - GT - GEAT) ;
b) se foi correta a absorção quando da aplicação da tabela do Anexo I-B da Lei 11.091/2005, na forma do art. 15, § 3º, da Lei 11.091/2005.
15.	O quadro a seguir permite maior clareza nessa verificação.
Leopoldo Prézia de Araújo
	Mês/ano
	Provento básico (R$) 
	GT (R$) 
	GEAT (R$) 
	Parcela complementar (R$) 
	Soma (R$) 

	12/2004
	1.383,00
	207,45
	265,00
	-
	1.855,45

	05/2005
	1.469,79
	-
	-
	432,78
	1.902,57

	01/2006
	1.699,49
	-
	-
	203,08
	1.902,57

	12/2007
	1.760,67
	-
	-
	203,08
	1.963,75

16.	No caso concreto, há que se verificar se a parcela complementar paga atualmente ao Sr. Leopoldo Prézia de Araújo, no valor de R$ 203,08, corresponde ao resíduo existente na data da publicação da MP 431, de 14/5/2008, que interrompeu a absorção da referida parcela.
17.	 	De acordo com o § 2º do art.15 da Lei 11.091/2005, o valor inicial da rubrica '82375 VENC.BAS.COMP.ART.15 L11091/05' deve ser igual ao somatório do vencimento básico, da Gratificação Temporária - GT e da Gratificação Específica de Apoio Técnico-Administrativo e Técnico-Marítimo às Instituições Federais de Ensino - GEAT, considerados no mês de dezembro de 2004, subtraindo-se desse resultado o vencimento básico no momento do enquadramento previsto pela mesma lei.
18.	Dados extraídos do Siape indicam que em dezembro de 2004, seu provento básico, acrescido da GT e da GEAT, era de R$ 1.855,45.
19.	Em maio de 2005 (mês da implantação dos novos valores fixados pela Lei 11.091/2005) , o vencimento básico do cargo do servidor foi alterado para R$ 1.469,79, mais a parcela relativa ao vencimento básico complementar da Lei 11.091/2005 (VBC) no valor de R$ 432,78, totalizando R$ 1.902,57, o que demonstra a irregularidade do valor inicial da rubrica, pois esta deveria ser R$ 385,66. 
20.	Em janeiro de 2006, o vencimento básico passou a R$ 1.699,49 e a rubrica relativa ao vencimento básico complementar foi reduzida para R$ 203,08, totalizando R$ 1.902,57, continuando, portanto, em desacordo com o disposto no art. 15 da Lei 11.091/2005. Neste momento, a parcela deveria ser R$ 155,96.
21.	Em dezembro de 2007, o vencimento básico do inativo foi majorado para R$ 1.760,67, entretanto ele continuou recebendo a rubrica Siape '82375 VENC.BAS.COMP.ART.15 L11091/05', no valor inalterado de R$ 203,08. Assim, para permanecer de acordo com o disposto no art. 15 da Lei 11.091/2005, o VBC deveria ter sido reduzido para R$ 94,78, o que, todavia, não aconteceu.
22.	Assim, o ato deve ser considerado ilegal com negativa de registro e determinação à UFTM para que ajuste o valor da referida parcela.
23.	O quadro a seguir permite maior clareza nessa verificação.
Maria Lúcia de Azevedo Botelho
	Mês/ano
	Provento básico (R$) 
	GT (R$) 
	GEAT (R$) 
	Parcela complementar (R$) 
	Soma (R$) 

	12/2004
	1.752,74
	262,91
	265,00
	-
	2.280,65

	05/2005
	1.606,08
	-
	-
	674,53
	2. 280,61

	01/2006
	1.889,72
	-
	-
	390,89
	2. 280,61

	12/2007
	2.028,23
	-
	-
	390,89
	2.419,12

	03/2008
	2.101,25
			390,89
	2.492,14

24.	No caso concreto, há que se verificar se a parcela complementar paga atualmente à Sra. Maria Lúcia de Azevedo Botelho, no valor de R$ 390,89, corresponde ao resíduo existente na data da publicação da MP 431, de 14/5/2008, que interrompeu a absorção da referida parcela.
25.	 	De acordo com o § 2º do art.15 da Lei 11.091/2005, o valor inicial da rubrica '82375 VENC.BAS.COMP.ART.15 L11091/05' deve ser igual ao somatório do vencimento básico, da Gratificação Temporária - GT e da Gratificação Específica de Apoio Técnico-Administrativo e Técnico-Marítimo às Instituições Federais de Ensino - GEAT, considerados no mês de dezembro de 2004, subtraindo-se desse resultado o vencimento básico no momento do enquadramento previsto pela mesma lei.
26.	Dados extraídos do Siape indicam que em dezembro de 2004, seu provento básico, acrescido da GT e da GEAT, era de R$ 2.280,65.
27.	Em maio de 2005 (mês da implantação dos novos valores fixados pela Lei 11.091/2005) , o vencimento básico do cargo da servidora foi alterado para R$ 1.606,08, mais a parcela relativa ao vencimento básico complementar da Lei 11.091/2005 (VBC) no valor de R$ 674,53, totalizando R$ 2.280,61, o que demonstra a regularidade do valor inicial da rubrica. A diferença de R$ 0,04 refere-se a arredondamento de valores. 
28.	Em janeiro de 2006, o vencimento básico passou a R$ 1.889,72 e a rubrica relativa ao vencimento básico complementar foi reduzida para R$ 390,89, totalizando R$ 2.280,61, estando, portanto, de acordo com o disposto no art. 15 da Lei 11.091/2005.
29.	Em dezembro de 2007, o vencimento básico da inativa foi majorado para R$ 2.028,23, entretanto ela continuou recebendo a rubrica Siape '82375 VENC.BAS.COMP.ART.15 L11091/05', no valor inalterado de R$ 390,89. Assim, para permanecer de acordo com o disposto no art. 15 da Lei 11.091/2005, o VBC deveria ter sido reduzido para R$ 252,42, o que, todavia, não aconteceu.
30.	Em março de 2008, com a edição do 'regulamento específico' (cf. art. 15, § 4º) , deu-se a efetivação do enquadramento por nível de capacitação, previsto no inciso III do art. 26 da Lei, enquadramento esse que encerrou a implantação gradual do plano de carreira e, por força do art. 15, § 3º, da norma, também deveria ensejar a absorção da parcela complementar. E esse também é o entendimento do Tribunal (Acórdão 2069/2017-TCU-Primeira Câmara, de relatoria do Ministro Benjamin Zymler) .
31.	O primeiro acréscimo subsequente, já sem impacto sobre a parcela complementar, apenas ocorreu com a edição da Lei 11.784/2008, cujos efeitos financeiros tiveram início em maio/2008.
32.	Assim, em março de 2008, o vencimento básico da ex-servidora subiu para R$ 2.101,25, entretanto ela continuou recebendo a rubrica Siape '82375 VENC.BAS.COMP.ART.15 L11091/05', no valor inalterado de R$ 390,89. Assim, para permanecer de acordo com o disposto no art. 15 da Lei 11.091/2005, o VBC deveria ter sido reduzido para R$ 179,40, o que, todavia, não aconteceu.
33.	Portanto, o ato deve ser considerado ilegal com negativa de registro e determinação à UFTM para que ajuste o valor da referida parcela.
CONCLUSÃO
34.	Em razão do exposto, e tendo em vista as análises realizadas, o ato inicial de concessão de aposentadoria de Luci Regina Brito Ribeiro pode receber a chancela de legalidade e o registro por esta Egrégia Cortem, enquanto os atos iniciais de concessão de aposentadoria de Leopoldo Prézia de Araújo e Maria Lúcia de Azevedo Botelho devem ser considerados ilegais, com negativa de registro e determinação à UFTM para que ajuste o valor da rubrica '82375 VENC.BAS.COMP.ART.15 L11091/05'.
35.	Por fim, vale destacar que os atos em análise ingressaram no TCU há menos de cinco anos. Assim, não se fez necessária a instauração do contraditório, segundo o entendimento estabelecido no Acórdão 587/2011-TCU-Plenário, de relatoria do Ministro Valmir Campelo.
PROPOSTA DE ENCAMINHAMENTO
36.	Ante o exposto, e com base nos arts. 71, inciso III, da Constituição Federal; 1º, inciso V, e 39, inciso II, da Lei 8.443/1992; 260, § 1º, do Regimento Interno do Tribunal de Contas da União, propõe-se:
	a) considerar LEGAL e conceder o registro do ato inicial de concessão de aposentadoria de Luci Regina Brito Ribeiro (CPF: XXX.908.676-XX) ;
b) considerar ILEGAIS e recusar o registro dos atos iniciais de concessão de aposentadoria de Leopoldo Prézia de Araújo (CPF: XXX.167.518-XX) e Maria Lúcia de Azevedo Botelho (CPF: XXX.799.716-XX) ;
c) dispensar a devolução dos valores indevidamente recebidos até a data da ciência do acórdão que vier a ser prolatado, com base no Enunciado 106 da Súmula da Jurisprudência do TCU;
d) determinar à Universidade Federal do Triângulo Mineiro, com base no art. 45 da Lei 8.443/1992, que:
	d.1) faça cessar os pagamentos decorrentes dos atos impugnados, ajustando o valor da rubrica '82375 VENC.BAS.COMP.ART.15 L11091/05' nos proventos de Leopoldo Prézia de Araújo e Maria Lúcia de Azevedo Botelho para R$ 94,78 e R$ 179,40, respectivamente, comunicando ao TCU, no prazo de quinze dias, as providências adotadas, nos termos dos arts. 262, caput, do Regimento Interno do TCU e 8º, caput, da Resolução-TCU 206/2007;
	d.2) cadastre novos atos, livres das irregularidades apontadas, submetendo-os ao TCU no prazo de trinta dias, nos termos dos arts. 262, § 2º, do Regimento Interno do TCU e 19, § 3º, da Instrução Normativa-TCU 78/2018;
d.3) informe aos interessados o teor do acórdão que vier a ser prolatado, encaminhando ao TCU, no prazo de trinta dias, comprovante da data de ciência pelos interessados, nos termos do art. 4º, § 3º, da Resolução-TCU 170/2004, alertando-os de que o efeito suspensivo proveniente de eventual interposição de recurso junto ao TCU não os exime da devolução dos valores indevidamente percebidos após a notificação, em caso de não provimento desse recurso."
É o relatório.

não há.

Procurador Sérgio Ricardo Costa Caribé.

ATOS DE APOSENTADORIA. UM ATO LEGAL, COM REGISTRO. OS OUTROS DOIS ATOS ILEGAIS, COM NEGATIVA DE REGISTRO. PAGAMENTO DE RUBRICA EM VALOR SUPERIOR AO DEVIDO. DETERMINAÇÕES.

APOSENTADORIA (APOS)

Secretaria de Fiscalização de Pessoal - Sefip.

Em exame os atos de aposentadoria de Leopoldo Prézia de Araújo, Luci Regina Ribeiro Rezende e Maria Lúcia de Azevedo Botelho, ex-servidores da Universidade Federal do Triângulo Mineiro (UFTM) .
2.	A Secretaria de Fiscalização de Pessoal - Sefip, em instrução endossada pelo Ministério Público junto ao TCU - MPTCU, propôs a legalidade do ato de Luci Regina Ribeiro Rezende e a ilegalidade dos atos de Leopoldo Prézia de Araújo e Maria Lúcia de Azevedo Botelho, em razão do pagamento da rubrica "82375 VENC. BAS. COMP. ART. 15 L 11091/05", em valores superiores aos devidos.
3.	Manifesto-me de acordo com os pareceres e incorporo seus fundamentos como minhas razões de decidir.
4.	A referida rubrica se refere à parcela complementar da remuneração prevista no art. 15 da Lei 11.091/2005, que dispôs sobre o Plano de Carreira dos Cargos Técnico-Administrativos em Educação, no âmbito das Instituições Federais de Ensino.
5.	Como bem demonstrou a Sefip, após a absorção da parcela complementar estabelecida pelo §3º do citado artigo, por ocasião da reorganização ou reestruturação da carreira ou tabela remuneratória, e a interrupção de tal absorção, determinada pela MP 432, de 14/5/2008, o resíduo existente e que deve ser pago a Leopoldo Prézia de Araújo e Maria Lúcia de Azevedo Botelho é de R$ 94,78 e R$ 179,40, respectivamente, e não os valores de R$ 203,08 e R$ 390,89, que constam dos atos de aposentadoria e estão sendo pagos até a presente data.
6.	Com fundamento na Súmula TCU 106, cabe dispensar a devolução dos valores indevidamente recebidos de boa-fé.
7.	Por fim, destaco que os atos em análise ingressaram no TCU há menos de cinco anos. Assim, não se fez necessária a instauração do contraditório, segundo o entendimento estabelecido pelo Acórdão 587/2011-TCU-Plenário, de relatoria do ministro Valmir Campelo.
	Ante o exposto, ao acolher os pareceres da Sefip e do MPTCU, VOTO por que o Tribunal adote a minuta de acórdão que submeto à consideração deste Colegiado.
TCU, Sala das Sessões Ministro Luciano Brandão Alves de Souza, em 30 de junho de 2020.
ANA ARRAES 
Relatora